【裁判字號】    96,上訴,5376
【裁判日期】    970205
【裁判案由】    強盜等
【裁判全文】
臺灣高等法院刑事判決                96年度上訴字第5376號
上  訴  人
即  被  告  乙○○
指定辯護人  扶助律師  連兆宗  律師
上列人因強盜案件，不服臺灣板橋地方法院96年度訴字第3337號
，中華民國96年11月14日第一審判決（起訴案號：臺灣板橋地方
法院檢察署96年度偵字第18144號），提起上訴，本院判決如下
：
    主  文
上訴駁回。
    事  實
一、乙○○於民國（下同）96年8月5日凌晨3 時餘，攜帶其所有
    ，於客觀上足對人之生命、身體、安全構成威脅，具有危險
    性之美工刀1支，騎乘車牌號碼LLJ-277號重型機車行經臺北
    縣三重市○○路○段178巷口，見獨自步行返家之甲○○（起
    訴書誤載為「張」雅玲），認有機可乘，乃萌生為自己不法
    之所有之意圖，旋將機車停於巷口，下車尾隨甲○○，嗣於
    同日凌晨3 時20餘分許，乙○○尾隨甲○○行至臺北縣三重
    市○○路○段178巷39號3樓、4樓間之樓梯間處，甲○○原以
    為後方加快腳步之人係鄰居，乃靠牆邊欲讓之先行，乙○○
    即猝然徒手強扯甲○○所有已緊夾於胸前之皮包（內有新臺
    幣3、4千元、提款卡〈含密碼〉、行動電話手機、國民身分
    證、全民健康保險卡、鑰匙、香菸及打火機等物），甲○○
    雖極力反抗而手臂遭乙○○抓傷，其皮包仍因背帶扯斷而遭
    搶奪得逞，乙○○隨即往樓下逃跑，甲○○因不甘損失，乃
    自後追趕而跳至乙○○背上，並以手臂勒住乙○○頸部，乙
    ○○即基於普通傷害之犯意將之甩落於地，致甲○○受有右
    腳擦傷（ 分別約為1.8公分、1.0 公分）、右手腕擦傷（約
    0.5公分）、左腳內側擦傷（約5.5公分）等傷害，但甲○○
    仍奮力起身追趕至2 樓樓梯間，並與乙○○發生拉扯，惟終
    因體力不支而癱坐於地，然甲○○仍苦苦喊叫、哀求返還皮
    包，乙○○見狀一時緊張乃將皮包丟還甲○○，然因甲○○
    並未停止喊叫，乙○○擔心他人聽聞而前來，為脫免逮捕乃
    接續前開普通傷害之犯意，自褲袋取出前開美工刀（原置於
    同一褲袋內之行動電話手機〈門號 ：000000 0000，廠牌、
    型號：PIERRE CARDIN PC8998〉隨之掉落於地）朝癱坐於地
    之甲○○揮劃數刀，致甲○○受有嘴部創傷（約1.0 公分）
    、右手腕創傷（約0.8公分）、左腳外側創傷（約6.5公分）
    等傷害而難以抗拒，便求饒不再哭喊，乙○○始趁隙下樓逃
    逸。甲○○隨即拾起乙○○不慎掉落之該行動電話手機回住
    處，並打電話報警處理。嗣因乙○○以其弟葉文凱之行動電
    話手機傳簡訊至前開掉落於案發地經甲○○拾起之該行動電
    話手機，經警回撥電話與乙○○聯絡，佯稱拾得行動電話手
    機欲返還而與乙○○約於其住處（臺北縣三重市○○路○ 段
    93巷6號2樓）見面，其後於同日5 時30分許，在臺北縣三重
    市○○路○ 段93巷6號1樓為警逕行拘提下樓開大門之乙○○
    ，並於同日7 時50分許，經乙○○帶同警員至臺北縣三重市
    ○○路○段93巷6號2樓扣得前開美工刀1支。
二、案經甲○○訴由臺北縣政府警察局三重分局移送臺灣板橋地
    方法院檢察署檢察官偵查起訴。
    理  由
一、按被告以外之人於審判外之言詞或書面陳述，除法律有規定
    者外，不得作為證據；又被告以外之人於審判外之陳述，雖
    不符第159條之1至第159條之4之規定，但經當事人於審判程
    序同意作為證據，法院審酌該言詞陳述或書面陳述作成時之
    情況，認為適當者，亦得為證據；當事人、代理人或辯護人
    於法院調查證據時，知有第159條第1項不得為證據之情形，
    而未於言詞辯論終結前聲明異議者，視為有前項之同意，刑
    事訴訟法第159條第1項、第159條之5規定甚明。查本判決後
    開所引用之被告以外之人於審判外之陳述（包括書面陳述）
    ，縱認屬傳聞證據，而不符第159條之1至第159條之4之規定
    ，惟檢察官、被告及辯護人就前揭審判外陳述之證據能力，
    迄本院言詞辯論終結前均未聲明異議。本院審酌上開證據資
    料製作時之情況，尚查無違法不當及證明力明顯過低之瑕疵
    ，並認為以之作為證據應屬適當，故揆諸前開法律規定與說
    明，爰逕依刑事訴訟法第159條之5規定，認前揭證據資料均
    例外有證據能力，合先敘明。
二、被告乙○○於本院審理時坦承上開犯罪事實，核與告訴人即
    證人甲○○於檢察官偵查、原審及本院審理時之證述相符，
    且有監視器翻拍照片6 張、甲○○提出之由臺北縣立醫院於
    96年8月5日出具之驗傷診斷證明書〈《甲種》北縣醫診字第
    9607353號〉1紙（見臺灣板橋地方法院檢察署96年度偵字第
    18144 號卷第30頁、第35頁至第38頁；雖該驗傷診斷證明書
    將傷勢均載為「擦傷」，惟部分係刀傷一節，業據證人甲○
    ○於檢察官偵查及原審審理中結證屬實，且其亦敘明因傷口
    細長故可分辨，並當庭出示左腳外側確實有一細長之疤痕無
    訛，故堪認該部分記載稍欠詳實）附卷足憑，復有美工刀 1
    支、行動電話手機〈門號：0000000000，廠牌、型號：PIER
    RE CARDIN PC8998〉扣案足資佐證。至於被告於原審選任之
    辯護人雖為被告辯護稱：被告雖將皮包拿走，但與告訴人雙
    方均尚在追趕拉扯，而被告亦未翻查皮包內之財物，故搶奪
    犯行尚屬未遂，又被告將皮包丟還告訴人，應有刑法第27條
    中止未遂之適用云云；惟查：依告訴人指證及被告供承之犯
    罪情節以觀，告訴人於被告搶走皮包後固曾追趕被告且發生
    拉扯，惟終因體力不支而癱坐於地，嗣因告訴人苦苦喊叫、
    哀求，乙○○見狀一時緊張始將皮包丟還甲○○，該搶得之
    皮包顯曾置於被告之實力支配之下無疑，而非處於未遂狀態
    ，又既然已屬既遂狀態，則被告之後將皮包丟還告訴人亦僅
    屬量刑審酌情狀而核與「中止未遂」無涉，是上揭辯詞自非
    可採。綜上，本案事證已臻明確，被告犯行洵堪認定，自應
    依法論科。
三、按刑法第321條第1項第3 款規定所謂之兇器，其種類並無限
    制，凡客觀上足對人之生命、身體、安全構成威脅，具有危
    險性之兇器均屬之，且祇須為犯行時攜帶此種具有危險性之
    兇器為已足，不論行為人是否於攜帶之初即有行兇之意圖、
    是否攜帶之目的在於便利犯案、是否於犯案之過程中已經使
    用該兇器（見最高法院70年台上字第1613號、79年台上字第
    5253號判例意旨、最高法院94年台上字第3149號判決意旨）
    ，又刑法第321條第1項第1 款之夜間侵入住宅竊盜罪，其所
    謂「住宅」，乃指人類日常居住之場所而言，公寓亦屬之。
    至公寓樓下之「樓梯間」，雖僅供各住戶出入通行，然就公
    寓之整體而言，該樓梯間為該公寓之一部分，而與該公寓有
    密切不可分之關係，故於夜間侵入公寓樓下之樓梯間竊盜，
    難謂無同時妨害居住安全之情形，自應成立刑法第321條第1
    項第1 款於夜間侵入住宅竊盜罪（見最高法院76年台上字第
    2972號判例）。復按刑法第329 條之以強盜論，即以強盜罪
    相當條文處罰之意，並非專以第328條第1項之強盜論，故第
    330 條所謂犯強盜罪，不僅指自始犯強盜罪者而言，即依第
    329條以強盜論者，亦包括之，如此項準強盜有第321 條第1
    項各款情形之一，自應依第330 條論處（見最高法院42年台
    上字第523號判例、48年台上字第166號判例、87年度台上字
    第3040號判決意旨）。查被告乙○○攜帶兇器，於夜間侵入
    公寓之「樓梯間」搶奪告訴人之皮包得逞，且將甲○○甩落
    於地造成告訴人受傷及為脫免逮捕而持美工刀劃傷告訴人等
    犯行，核係犯刑法第330條第1項之加重準強盜（攜帶兇器，
    於夜間侵入住宅搶奪，因脫免逮捕而當場施以強暴）、刑法
    第277條第1項之普通傷害罪（被告因脫免逮捕而持美工刀劃
    傷告訴人，依其施以強暴之手段、方法等客觀行為為綜合判
    斷，應認另具有普通傷害之犯意而非屬強暴行為之當然結果
    ）。被告於密切接近之時、地實施普通傷害犯行，侵害同一
    之法益，各行為之獨立性極為薄弱，依一般社會健全觀念，
    在時間差距上，難以強行分開，在刑法評價上，以視為數個
    舉動之接續施行，合為包括之一行為予以評價，較為合理，
    屬接續犯，而為包括之一罪。被告一行為觸犯上開2 罪名，
    為想像競合犯，應從一重論以加重準強盜罪（起訴書於犯罪
    事實欄已敘明「得手後」字樣，惟於論罪時卻援引刑法第33
    0條第2 項、第1項之加重準強盜未遂罪，又於犯罪事實欄已
    記載告訴人受傷害之事實，惟於論罪時漏列刑法第277條第1
    項之普通傷害罪，均容有未洽〈未遂與既遂，僅犯罪狀態不
    同，不生變更起訴法條問題〉）。另被告雖於搶奪皮包時抓
    傷告訴人之手臂及扯斷皮包之背帶，惟因係於搶奪之過程中
    所生，與搶奪犯行有密切之關係，尚難認另有傷害及毀損之
    犯意，應屬搶奪犯行之當然結果而不因論罪（見最高法院86
    年台上字第3835號刑事判決意旨）。至於公訴人雖認告訴人
    因不甘損失，自後追趕而於樓梯間跳至乙○○背上欲取回皮
    包，乙○○乃將之摔落於地一節涉犯準強盜罪嫌，惟經刑法
    第329 條擬制為強盜罪之強暴、脅迫構成要件行為，乃指達
    於使人難以抗拒之程度者而言，因刑法第329 條準強盜罪之
    規定，將竊盜或搶奪之行為人為防護贓物、脫免逮捕或湮滅
    罪證而當場施強暴、脅迫之行為，視為施強暴、脅迫使人不
    能抗拒而取走財物之強盜行為，乃因準強盜罪之取財行為與
    施強暴、脅迫行為之因果順序，雖與強盜罪相反，卻有時空
    之緊密連接關係，以致竊盜或搶奪故意與施強暴、脅迫之故
    意，並非截然可分，而得以視為一複合之單一故意，亦即可
    認為此等行為人之主觀不法與強盜行為人之主觀不法幾無差
    異；復因取財行為與強暴、脅迫行為之因果順序縱使倒置，
    客觀上對於被害人或第三人所造成財產法益與人身法益之損
    害卻無二致，而具有得予以相同評價之客觀不法。故擬制為
    強盜行為之準強盜罪構成要件行為，雖未如刑法第328 條強
    盜罪之規定，將實施強暴、脅迫所導致被害人或第三人不能
    抗拒之要件予以明文規定，惟必於竊盜或搶奪之際，當場實
    施之強暴、脅迫行為，已達使人難以抗拒之程度，其行為之
    客觀不法，方與強盜行為之客觀不法相當，而得與強盜罪同
    其法定刑。故刑法第329 條之規定，並未有擴大適用於竊盜
    或搶奪之際，僅屬當場虛張聲勢或與被害人或第三人有短暫
    輕微肢體衝突之情形（見司法院大法官會議釋字第630 號解
    釋之解釋文及理由書）。被告於告訴人自後跳至其身上時加
    以甩開，僅係與告訴人有短暫輕微肢體衝突，非達使人難以
    抗拒之程度，揆諸前開說明，應尚不構成準強盜罪名，是公
    訴人就此容有誤會，然此部分原若成立準強盜罪，核與前開
    論罪科刑之犯罪事實有實質上一罪關係，故不就此另為無罪
    之諭知。
四、原審適用刑法第330條第1項、第277條第1項、第55條，並審
    酌被告並無前科紀錄，然其年輕力富，不思正當工作以取得
    財物，竟貪圖一己之私利，於暗夜尾隨夜歸女子為此犯行之
    犯罪動機、目的、手段、對告訴人身心危害甚大、於逃離前
    業將搶得之皮包丟還告訴人及其品行、智識程度、犯罪後於
    法院審理中終能坦承全部犯行，已見悔意等一切情狀，量處
    有期徒刑7年3月，並就扣案美工刀1 支，認係供被告為本案
    犯罪所用之物，且係被告所有，業據其供明無訛，依刑法第
    38條第1項第2款之規定宣告沒收；至於扣案行動電話手機〈
    門號：0000000000，廠牌、型號：PIERRE CARDINPC8998 〉
    ，因與本案犯行無涉，故不予宣告沒收。
五、經核原審認事用法均無不合，其經審酌刑法第57條各款情形
    後之量刑亦稱適當，被告上訴以原審量刑過重，指定辯護人
    辯護意旨以被告無前科，因缺錢花用，一時失慮，起意搶奪
    被害人皮包，惟於被害人求情之後，即終止行為，返還皮包
    ，被害人並無財物損失，雖以美工刀劃傷被害人，但被害人
    傷勢尚輕微，且被告已深知悔悟，綜觀其犯罪情節並非重大
    ，所犯卻為7 年以上有期徒刑之罪，情輕法重，在客觀上足
    以引起一般之同情，認應符合刑法第59條減刑之規定云云，
    然查，被告於深夜尾隨女子進入住宅樓梯間行搶、且於行搶
    後為脫免逮捕竟持美工刀劃傷被害人，對於被害人心理傷害
    非小，且對於社會治安之影響重大，難認其犯行有前揭辯護
    意旨所指情輕法重、引人同情之情，且按被告所犯乃最輕本
    刑7 年以上有期徒刑之罪，原審對之判處有期徒刑7年3月，
    量刑尚屬妥適，難謂過重，是本件被告上訴為無理由，應予
    駁回。
據上論斷，應依刑事訴訟法第368條，判決如主文。
本案經檢察官劉斐玲到庭執行職務。
中    華    民    國     97     年    2     月   5    日
                  刑事第十一庭  審判長法  官 張連財
                                      法  官 林明俊
                                      法  官 楊照男
以上正本證明與原本無異。
如不服本判決，應於收受送達後十日內向本院提出上訴書狀，其
未敘述上訴之理由者並得於提起上訴後十日內向本院補提理由書
（均須按他造當事人之人數附繕本）。
                                      書記官 陳秋雄
中    華    民    國     97     年    2     月   5    日
附錄：本案論罪科刑法條全文：
刑法第330 條：
犯強盜罪而有第三百二十一條第一項各款情形之一者，處七年以
上有期徒刑。
前項之未遂犯罰之。
刑法第277 條：
傷害人之身體或健康者，處三年以下有期徒刑、拘役或一千元以
下罰金。
犯前項之罪因而致人於死者，處無期徒刑或七年以上有期徒刑；
致重傷者，處三年以上十年以下有期徒刑。


司法院資訊處製作；財團法人民間司法改革基金會備份。
